臺灣高等法院花蓮分院刑事判決　　　　　　　　　　九十三年度上易字第一九號
　　上　訴　人　臺灣花蓮地方法院檢察署檢察官
　　被　　　告　甲○○
右上訴人因被告妨害兵役案件，不服臺灣花蓮地方法院九十三年度花易字第六三號中
華民國九十三年八月十九日第一審判決（起訴案號：臺灣花蓮地方法院檢察署九十三
年度偵緝字第六九號），提起上訴，本院判決如左：
    主  文
原判決撤銷。
甲○○後備軍人意圖避免教育召集，居住處所遷移，無故不依規定申報，致使召集令
無法送達，處有期徒刑參月，如易科罰金以參佰元折算壹日。緩刑貳年。
    事  實
一、被告甲○○係民國（下同）九十二年三軍部隊空軍警衛後備第十營教育召集應召
    員，為後備軍人，原住花蓮縣花蓮市○○街一四六之二號，於九十二年六月間遷
    出上開處所。竟意圖避免召集處理，無故不依規定申報，致使花蓮縣後備司令部
    所發，指定甲○○應於九十二年八月十九日，前往台東縣台東市○○路○段三號
    志航基地報到之仁愛二二○一號教育召集令（起訴書誤載為點閱召集令）無法送
    達。
二、案經花蓮縣後備司令部移送臺灣花蓮地方法院檢察署檢察官偵查起訴。
    理  由
一、訊之被告甲○○坦承其係職業軍人退役，且明知戶籍未隨居住所遷移，將致召集
    令不能送達之嚴重性；及其於退役後未居住在上開戶籍地址，致未收到教育召集
    令等事實。惟矢口否認有違反妨害兵役治罪條例犯行，辯稱：伊於九十二年一月
    五日退伍後，因工作關係，搬到桃園縣蘆竹鄉○○路○段三十三號五樓之三租屋
    居住，伊屢次向房東請求遷入戶籍，均未獲回應，而伊父親亦不讓伊將戶籍遷回
    花蓮縣吉安鄉的家。後來伊與女友李伊渟至蘆竹派出所詢問辦理流動戶口事宜，
    經警員告知國人不能辦理流動戶口後，伊女友即開車載伊至蘆竹鄉戶政事務所擬
    辦理強制遷入戶籍，但戶政事務所之辦事員告知如欲辦理強制遷入戶籍，警察會
    在三個月內至其居所查戶口，若伊有在家才可辦理強制遷入戶籍，然因伊當時在
    上班，縱使警察至伊居所查察也無法證明伊確實居住該處，故辦事員請伊再去找
    房東商量，待取得房屋稅單後再辦理戶籍遷移，嗣因伊經濟狀況不佳，無暇顧及
    戶籍遷移之事，故未將戶籍遷移，並非故意要逃避教育召集云云。經查：
（一）本件被告居住處所遷移未依規定申報，致使教育召集令無法送達之事實，除經
      被告坦承不諱外；並有花蓮縣後備司令部九十二年仁愛二二○一號教育召集令
      、召集令回執、未報到應召人員行方不明年籍表、空軍警衛第十營九十二年九
      月五日倚冠字第○九二○○○三六六四號函影本、里長證明書等各一份在卷可
      憑，堪認屬實。
（二）被告前揭所辯情節，經證人即被告女友李伊渟在原審到庭結證屬實；故被告辯
      稱曾想辦法要遷戶籍等語，雖非全無可採之處。然被告在審理中亦自承其嗣已
      將戶籍遷入其女友家中，顯見被告並非無地方可供其遷入戶籍。再審之被告係
      職業軍人退役，明知戶籍未隨居住所遷移，將致召集令無法送達之嚴重性；猶
      未於居住處所遷移後依規定申報，難謂其無逃避召集處理之意圖。
（三）綜合上情，被告所辯其無逃避召集之意圖云云，尚難採信。本件事證已臻明確
      ，其犯行洵堪認定。
二、核被告所為，係違反妨害兵役治罪條例第十條第一項第三款規定，且致使召集令
    無法送達，依該條例第十條第三項之規定，應依現行妨害兵役治罪條例第六條第
    一項之刑論科。原審採信被告辯詞，遽為被告無罪之諭知，尚有未洽；檢察官上
    訴意旨，指摘原判決不當，為有理由，自應由本院予以撤銷改判。爰審酌被告之
    素行，犯罪之動機、目的，犯罪情節尚屬輕微及犯後之態度等一切情狀，量處如
    主文第二項所示之刑，並諭知易科罰金之折算標準。又被告未曾受有期徒刑以上
    刑之宣告，有臺灣高等法院被告全國前案紀錄表在卷可按，其因一時失慮，誤罹
    刑章，經此偵審教訓，應知所悔悟信無再犯之虞，本院認其刑暫不執行為適當，
    爰併予宣告緩刑二年以勵自新。
據上論斷，應依刑事訴訟法第三百六十九條第一項前段、第三百六十四條、第二百九
十九條第一項前段，妨害兵役治罪條例第六條第一項、第十條第三項，刑法第十一條
前段、第四十一條第一項前段，罰金罰鍰提高標準條例第二條，判決如主文。
本案經檢察官翟光軍到庭執行職務。
中      華      民      國    九十三    年      十      月    二十一    日
                                    審判長法官  吳  鴻  章
                                          法官  黃  永  祥
                                          法官  林  德  盛
右正本證明與原本無異。
本件不得上訴。
                                        書記官  劉  夢  蕾
中      華      民      國    九十三    年      十      月    二十一    日
附錄本案論罪科刑法條全文
妨害兵役治罪條例第六條
意圖避免教育召集或勤務召集，而有下列行為之一者，處三年以下有期徒刑：
一  捏造免役、除役、轉役或免除召集原因者。
二  毀傷身體者。
三  拒絕接受召集令者。
四  應受召集，無故逾應召期限二日者。
五  使人頂替本人應召者。
無故不參加點閱召集，或意圖避免點閱召集，而有前項第一款至第三款及第五款行為
之一者，處一年以下有期徒刑、拘役或科新臺幣九萬元以下罰金。
國民兵為避免應召集輔助軍事勤務犯第一項之罪者，處三年以下有期徒刑。
妨害兵役治罪條例第十條
後備軍人意圖避免召集處理有下列行為之一者，處一年以下有期徒刑、拘役或科新臺
幣九萬元以下罰金：
一  離營歸鄉無故不依規定報到，或重複申報戶籍者。
二  拒絕依規定調查，或體格檢查不到者。
三  居住處所遷移，無故不依規定申報者。
國民兵犯前項第三款之罪者，處六月以下有期徒刑、拘役或科新臺幣三萬元以下罰金
。
後備軍人犯第一項之罪或國民兵犯前項之罪，致使召集令無法送達者，以意圖避免召
集論；分別依第五條或第六條科刑。
